臺灣士林地方法院刑事判決
110年度簡上字第98號
上  訴  人  臺灣士林地方檢察署檢察官  
上  訴  人
即  被  告  陳志昇



選任辯護人  許瓊之律師
            孫治平律師
上列上訴人即被告詐欺案件，不服本院刑事庭於中華民國110年7
月9日所為110年度簡字第88號第一審簡易判決（原起訴案號：10
9年度偵字第14988號），提起上訴，本院管轄之第二審合議庭判
決如下：
    主  文
上訴駁回。
    事  實
一、陳志昇為址設新北市○○區○○○路0 段000 巷00弄0 號2樓之山
    閣營造有限公司（下稱山閣公司）之負責人，於民國104 年
    9 月11日，在張玲玲位在新北市○○區○○○街00號15樓住處，
    與張玲玲簽定「張玲玲自用住宅新建工程合約書」（以下稱
    甲合約書），由山閣公司擔任承包商，以張玲玲為業主、承
    攬坐落新北市○○區○○段000 地號土地之住宅新建工程（以下
    稱本案工程），張玲玲並依照甲合約書內容及工程進度支付
    第一期、第二期工程款共計新臺幣（下同）585 萬元予陳志
    昇；嗣因該住宅一樓天花板高度過低，張玲玲則要求陳志昇
    就本案工程先停工，並變更設計，將天花板高度拉高，雙方
    並約定就變更設計之工程簽定另份新合約。詎陳志昇竟意圖
    為自己不法所有，基於詐欺取財之犯意，明知「假設工程」
    、「土方工程」之工程款業已包括在張玲玲依甲合約書支付
    之第一期、第二期工程款款項內，仍於106 年10月20日，在
    上址張玲玲住處與張玲玲再簽定「張玲玲自用住宅新建工程
    合約書」（以下稱乙合約書）時，於乙合約書所附「新北市
    ○○區○○段000 地號新建工程預算書」中，重複虛列「假設工
    程」（數量：1式、單價50萬6,000元）、「土方工程」（數
    量：1式、81萬9,900元）共2項目，以此方式對張玲玲施以
    詐術，致張玲玲因而陷於錯誤，而如數支付依照乙合約書第
    一期至第九期之款項，因而詐得上開二項工程共132 萬5,90
    0元之款項。嗣經張玲玲之合夥人蔡志強對帳驚覺有異，始
    查悉上情。
二、案經張玲玲委由蔡志強訴由新北市政府警察局蘆洲分局報告
    臺灣士林地方檢察署檢察官偵查起訴。
    理  由
壹、程序部分
一、本判決據以認定犯罪之被告張焜燿以外之人於審判外之言詞
    及書面陳述，雖屬傳聞證據；然檢察官、被告及其辯護人於
    言詞辯論終結前，對於該等證據之證據能力均無爭執（本院
    110年度簡上字第98號卷【下稱簡上卷】第197頁至第204頁
    ）；又本院審酌該等證據資料製作時之情況，尚無違法不當
    或證明力明顯過低之瑕疵，與本案待證事實復俱有關連性，
    認以之作為本案證據應屬適當，依據刑事訴訟法第159 條之
    5 規定，該等證據具有證據能力。
二、其餘本案認定犯罪事實之所有證據資料（含書證、物證等）
    ，均與本案事實具有關聯性，並無事證足認有違背法定程序
    或經偽造、變造等情事，且經本院依法踐行調查程序，檢察
    官、被告對於證據能力均未爭執，故均具有證據能力。 
貳、實體方面
一、認定犯罪事實所憑證據及理由：
    訊據被告固坦承其有以山閣公司名義承攬本案工程，分別與
    告訴人張玲玲簽署甲合約書、乙合約書，且其於乙合約書中
    重複列計「假設工程」、「土方工程」此2項目等情，惟矢
    口否認有何詐欺取財之犯行，並辯稱：我承攬本案工程過程
    中都是跟告訴人之夫即證人吳建誠接觸，我未曾接觸過告訴
    人，我不清楚告訴人是否知悉重複計價的事情，我之所以重
    複計價，是因為104年、105年間證人吳建誠向我借款155萬
    元，我開數張支票給證人吳建誠，結果支票到期時，證人吳
    建誠僅拿35萬元給我軋票，後來證人吳建誠就要我將欠款加
    入乙合約書中「假設工程」、「土方工程」此2項目，證人
    吳建誠是說告訴人是家庭主婦，沒在管這件事情，我認為我
    沒有詐欺云云（簡上卷第85頁至第86頁、第207頁）；其辯
    護人則為其辯護稱：洽談本案工程過程中，證人吳建誠均有
    參與，被告主觀上認為本案工程相關事宜均係由證人吳建誠
    作主，被告是依證人吳建誠之提議，將證人吳建誠積欠其之
    120萬元欠款放在乙合約書之「假設工程」、「土方工程」
    此2項目中，被告認為此係證人吳建誠調度資金之方法，被
    告主觀上並無詐欺告訴人之意思，亦無不法所有意圖；被告
    擬定乙合約書後有向證人吳建誠講解並交由證人吳建誠攜帶
    返家審閱，且甲、乙合約書中均附有工程預算書，告訴人在
    乙合約書各頁均有蓋章，可見告訴人應有詳細閱讀，而應已
    知悉重複列計之情事；被告所重複列計之工程款之所以為13
    2萬元，係因依交易習慣預留議價空間云云（簡上卷第23頁
    至第25頁、第71頁、第84頁、第86頁至第87頁）。經查：
　㈠被告為址設新北市○○區○○○路0 段000 巷00弄0 號2樓之山閣
    公司負責人。104 年9 月11日被告在告訴人位在新北市○○區
    ○○○街00號15樓住處，與告訴人簽定「張玲玲自用住宅新建
    工程合約書」（含所附「新北市○○區○○段000 地號新建工程
    預算書」，即甲合約書），告訴人為業主，山閣公司則擔任
    承包商，承攬坐落新北市○○區○○段000 地號土地之住宅新建
    工程（即本案工程），告訴人並依甲合約書內容及工程進度
    支付第一期、第二期工程款共計585 萬元予被告；嗣因告訴
    人要求變更設計，被告與告訴人約定就變更設計之工程簽定
    新合約，被告即於106 年10月20日與告訴人再簽定「張玲玲
    自用住宅新建工程合約書」（含所附「新北市○○區○○段000 
    地號新建工程預算書」，即乙合約書）。又被告於乙合約書
    中重複列計「假設工程」（數量：1式、單價50萬6,000元）
    、「土方工程」（數量：1式、81萬9,900元）共2項目等事
    實，為被告自承：乙合約書中「假設工程」、「土方工程」
    部分，事實上沒有這2項工程，這是我大概算個金額就自己
    寫上去的等語（偵字第14988號卷第439頁、簡上卷第95頁）
    ，核與證人即告訴人於偵查及本院審理中之證述大致相符（
    臺灣士林地方檢察署109年度偵字第14988號卷【下稱偵字第
    14988號卷】第163頁至第167、第169頁、第171頁、第435頁
    至第441頁、第507頁至第513、第515頁至第517頁、簡上卷
    第181頁至第188 頁），並有甲合約書暨所檢附「新北市○○
    區○○段000地號新建工程預算書」（下稱工程預算書）各1份
    （偵字第14988號卷第45頁至第85、第457頁、第459頁）、
    乙合約書暨所檢附「新北市○○區○○段000地號新建工程預算
    書」1份（偵字第14988號卷第87頁至第121頁、第469頁至第
    471頁）、告訴人於105年至107年間之新北市樹林區農會匯
    款申請書9紙、台北市第五信用合作社匯款申請書3紙（偵字
    第14988號卷第123頁至第129頁）、山閤營造有限公司之基
    本資料1份（偵字第14988號卷第387頁）等資料在卷可佐，
    首堪認定屬實。是堪認被告客觀上確有於乙合約書中重複列
    計「假設工程」、「土方工程」此2項目之情事，應甚為明
    確。
　㈡又告訴人業已給付甲合約書中第一期及第二期工程款，並按
    期給付乙合約書之工程款，且於107年10月23日匯款82萬5,0
    00元以給付第9期工程款，且於106年10月24日匯款110萬元
    ，其中10萬元為第9期工程款乙情，亦經告訴人於偵查中證
    述明確（偵字第14988號卷第165頁、第512頁至第513頁），
    並有告訴人於105年至107年間之新北市樹林區農會匯款申請
    書9紙、台北市第五信用合作社匯款申請書3紙（偵字第1498
    8號卷第123至129頁）在卷可佐，是堪認就乙合約書中重複
    計價之「假設工程」、「土方工程」此2項目部分之工程款
    共132 萬5,900元，告訴人應已支付予被告收受，應無疑義
    。至被告雖辯稱：告訴人確實有依乙合約書之約定給付工程
    款，但有最後一期92萬餘元沒有給我，所以針對「假設工程
    」、「土方工程」此2項目我是依比例拿到工程款等語（簡
    上卷第85頁），然告訴人業已提出其支付乙合約書第9期工
    程款之匯款申請書，業如前述，被告空言辯稱並未收到第9
    期工程款云云，自無足採。
　㈢而告訴人於本院審理中明確證稱：我在簽署乙合約書時並不
    知道乙合約書中「假設工程」、「土方工程」此2項目內容
    ，已經被列入甲合約書中了，我並不知道有重複計價的情形
    ，被告在簽訂乙合約書之前，也沒有告知我要上開2個項內
    容是重複列計的，如果我知道這種情形我就不會依照被告之
    指示付款等語（簡上卷第188頁至第189頁），參酌被告亦自
    承：我無法確認告訴人是否知道重複計價的事情，而且因為
    證人吳建誠不敢讓告訴人知道要償還欠款的事情，證人吳建
    誠當時也沒有錢，所以當時沒有把償還欠款的事情寫在乙合
    約書內等語（簡上卷第85頁至第86頁），則告訴人前開所述
    ，應屬信實。綜上，足認被告係於告訴人不知情之情況下，
    以上開方式施以詐術，致告訴人因而陷於錯誤並交付工程款
    共計132 萬5,900元。
　㈣至被告及其辯護人雖分別以前開情詞置辯。然查：
　⒈就被告所辯其係依證人吳建誠之要求，將證人吳建誠所積欠
    之120萬元欠款灌入乙合約書工程款中乙節：
　⑴證人吳建誠於偵查及本院審理中證稱：105年間我有向被告借
    過支票，我現在已經不記得所借支票的張數及價格，我向被
    告借票時，就是依照支票開出來的日子去還，如果明天要領
    支票，前一、兩天就要把錢軋進去，被告就會來找我拿錢，
    被告借我的支票都有兌現，而且借票的事情跟本案工程的工
    程款無關，我也不曾向被告說關於欠他的120萬元就灌在乙
    合約書的工程款翁中，我到時候一起還他這種事情等語（偵
    字第14988號卷第227頁、簡上卷第191頁至第195頁），而否
    認曾向被告表示得將欠款灌在工程款內等語。
　⑵參以證人即本案工程工地主任林翔熙亦證稱：我與證人吳建
    誠是朋友關係，我知道證人吳建誠與被告間有私人借貸關係
    ，但我聽被告說借貸跟工地無關等語（偵字第14988號卷第1
    69頁）。
　⑶再者，乙合約書中重複列計之工程款共為132 萬5,900元乙情
    ，業據本院認定如前，而被告又自承證人吳建誠所積欠之款
    項為120萬元等語（偵字第14988號卷第15頁），是被告宣稱
    證人吳建誠所積欠之款項，顯與其重複計價之工程款數額有
    所不符；就此被告雖解釋稱：當時是為了要預留殺價空間云
    云，然倘被告所辯屬實，然不論告訴人與被告最終達成合意
    之工程款金額為何，被告均僅需就120萬元欠款部分重複計
    價即可，其餘扣除120萬元部分即為實際工程款，就欠款部
    分又何須預留議價空間，是由上情，已足認被告此部分辯解
    顯與常情不符。
　⑷再者，證人吳建誠證稱：在簽訂乙合約書過程中及乙合約書
    工程進行中，被告都沒有找我催討120萬元（簡上卷第195頁
    至第196頁），被告亦自承：我就剩餘的欠款並沒有向證人
    吳建誠催討等語（簡上卷第207頁），被告既未曾向證人吳
    建誠催討債務，又何須以重複計價之方式迂迴償還欠款，足
    認被告前開所辯，顯不合常理。
　⑸綜上諸情，被告辯稱重複列計係出於證人吳建誠之要求乙情
    ，既已為證人吳建誠所否認，而被告既未曾向證人吳建誠催
    討欠款，其所重複計價之金額又與所稱債權金額不相吻合，
    而有與常情不符之處，則被告所辯稱重複計價係證人吳建誠
    所要求乙情，即難採信。
　⒉被告雖又辯稱：我承攬本案工程過程中都是跟告訴人之夫即
    證人吳建誠接觸，證人吳建誠是說告訴人是家庭主婦，沒在
    管這件事情云云；其辯護人亦為其辯護稱：被告主觀上認為
    本案工程相關事宜均係由證人吳建誠作主云云。然：被告所
    稱重複計價係出於證人吳建誠之要求等情，以為證人吳建誠
    所否認，證人吳建誠亦明確證稱：洽談本案工程之過程中，
    我跟告訴人都有與被告接洽等語（簡上卷第190頁），被告
    前開所辯，已難採信；況依乙合約書所載，告訴人方為本案
    工程之業主，縱證人吳建誠確有要求其重複計價之情事，被
    告亦無從脫免其罪責。
　⒊辯護人雖又為被告辯護稱：被告擬定乙合約書後有向證人吳
    建誠講解並交由證人吳建誠攜帶返家審閱，且甲、乙合約書
    中均附有工程預算書，告訴人在乙合約書各頁均有蓋章，可
    見告訴人應有詳細閱讀，而應已知悉重複列計之情事云云。
    然本案工程細項甚多，此觀甲、乙合約書所附之「新北市○○
    區○○段000 地號新建工程預算書」即明（偵字第14988號卷
    第67頁至第85頁、第103頁至第121頁），尚不能以甲、乙合
    約書及所附「新北市○○區○○段000 地號新建工程預算書」均
    有交予告訴人審閱，即認告訴人並未因而陷於錯誤，辯護人
    此部分所辯，亦難憑採。　　
　㈤綜上所述，被告及辯護人上開所辯，顯屬卸責之詞，實難憑
    採。本案事證明確，被告上開犯行洵堪認定，應依法論科。
二、論罪及沒收部分
  ㈠核被告所為，係犯刑法第339 條第1 項詐欺取財罪。 
　㈡沒收部分
　　按犯罪所得，屬於犯罪行為人者，沒收之。但有特別規定者
    ，依其規定；前二項之沒收，於全部或一部不能沒收或不宜
    執行沒收時，追徵其價額，刑法第38條之1 第1 項、第3 項
    分別定有明文。經查，被告實施本案犯行所詐得之款項為13
    2 萬5,900 元，此部分即屬被告之犯罪所得，且並未扣案，
    亦未償還予告訴人，復查無刑法第38條之2 第2 項過苛調節
    條款之適用，自應依刑法第38條之1 第1 項前段、第3 項規
    定，於全部或一部不能沒收或不宜執行沒收時，追徵其價額
    。
三、駁回上訴之理由：
  ㈠原審經審理結果，認本案事證明確，並以行為人之責任為基
    礎，並審酌被告前無刑事犯罪科刑紀錄，有臺灣高等法院被
    告前案紀錄表在卷可參，可見其素行尚可；又被告於本案原
    應善盡承包商之職責，完成本案工程，竟趁與告訴人變更本
    案工程設計，需再簽定乙合約書之機會，明知乙合約書中所
    附「假設工程」、「土方工程」之工程款業已包括在告訴人
    依甲合約書支付之第一期、第二期工程款款項內，為貪圖一
    己私利，又再虛列上開「假設工程」及「土方工程」項目於
    乙合約書中，藉此額外詐取工程款，造成告訴人之財產損失
    ，所為實不足取；惟念及被告犯後終能坦承犯行，可見其態
    度尚可，並參酌被告本案之犯罪動機、目的、告訴代理人於
    本院準備程序時所表示之意見、本案被告之犯罪所得及其迄
    今尚未賠償告訴人本案所受損失等情節，暨被告於原審準備
    程序時自陳高中肄業之教育程度、現仍為山閣公司之負責人
    ，偶爾接些小工程，月薪約2 、3 萬元，已婚，需扶養2 個
    小孩及小康之家庭生活與經濟狀況等一切情狀後，依刑事訴
    訟法第449 條第2 項、第3 項，刑法第339 條第1項、第41
    條第1 項前段、第38條之1 第1 項前段、第3 項，刑法施行
    法第1 條之1，量處有期徒刑5月，併諭知易科罰金之折算標
    準，另認定未扣案重複計價之工程款132萬5,900元，核屬本
    案犯罪所得，均未扣案，且未有已實際賠償告訴人或被害人
    之情形，而依刑法第38條之1第1項前段之規定，予以宣告沒
    收，併依同條第3項之規定，諭知於全部或一部不能沒收或
    不宜執行沒收時，追徵其價額。核其對於論罪科刑及沒收之
    認事用法，均無違誤，量刑亦稱妥適，自應予維持。
　㈡本案檢察官不服原審判決提起上訴，上訴意旨略以：被告雖
    坦承犯行，然迄今未與告訴人和解，犯後態度難謂良好，且
    被告之犯罪所得高達132萬5,900元，犯罪所生損害非輕，原
    審判決僅判處有期徒刑5月，實無以收警惕之效，亦未能使
    罰當其罪，自難認為適法妥當等語。惟按量刑之輕重，係屬
    為裁判之法院得依職權裁量之事項，苟其量刑已以行為人之
    責任為基礎，並斟酌刑法第57條所列一切情狀，在法定刑度
    內，酌量科刑，如無偏執一端，致明顯輕重失衡情形，不得
    遽指為不當或違法。查，原審業已本於被告之責任為基礎，
    依刑法第57條各款規定，具體審酌被告犯罪動機、目的、手
    段、告訴人所受損害程度、被告之家庭生活狀況、智識程度
    、未能與告訴人達成和解之原因等各項情狀，而科處被告上
    開刑度，顯已斟酌全盤情節，且未逾法定刑之範圍，亦與罪
    刑相當原則、比例原則、公平原則無違，核無不當。至檢察
    官依告訴人之請求以上開理由提起上訴，然原審量刑時已審
    酌被告迄今未與告訴人達成和解或取得諒解之情狀，是本案
    被告與告訴人未能和解乙節既經原審審酌，自難謂本案量刑
    上有明顯違法或不當之情事，檢察官猶執前詞提起上訴，為
    無理由，應予駁回。
  ㈢被告不服原審判決，提起第二審上訴，上訴意旨略以：被告
    係因證人吳建誠提議方將欠款納入乙合約書中，且告訴人在
    乙合約書中各頁均有告訴人之簽名蓋印，顯見告訴人均已詳
    細閱讀，被告並無詐欺之故意云云，並以上開情詞置辯。惟
    被告確有上開犯罪事實欄所載詐欺取財犯行等情，業據本院
    認定如前， 被告所辯上開各節，經本院列舉事證逐一論駁
    說明如前，被告猶執前詞否認犯行提起上訴，要無可採。從
    而，被告前揭上訴意旨，自無可採，其上訴為無理由，應予
    駁回。　　
據上論斷，應依刑事訴訟法第455條之1第1項、第3項、第368條
，判決如主文。
本案經檢察官張君如提起公訴，檢察官謝幸容提起上訴，檢察官
江玟萱到庭執行職務。
中　　華　　民　　國　　111 　年　　5 　　月　　4 　　日
                  刑事第五庭審判長法  官  黃怡瑜
                                  法  官  黃瀞儀
                              　　法  官  李郁屏
以上正本證明與原本無異。
本件不得上訴。
                                  書記官  李登寶
中　　華　　民　　國　　111 　年　　5 　　月　　4 　　日
附錄本案論罪科刑法條：
中華民國刑法第339條：（普通詐欺罪）
意圖為自己或第三人不法之所有，以詐術使人將本人或第三人之
物交付者，處 5 年以下有期徒刑、拘役或科或併科 50 萬元以
下罰金。
以前項方法得財產上不法之利益或使第三人得之者，亦同。
前二項之未遂犯罰之。